【裁判字號】    98,上,1192
【裁判日期】    990330
【裁判案由】    損害賠償
【裁判全文】
臺灣高等法院民事判決                  98年度上字第1192號
上  訴  人  甲○○
被  上訴人  乙○○
            丙○○
共      同
訴訟代理人  陳逸如律師
複  代理人  陳宗憶律師
上列當事人間請求損害賠償事件，上訴人對於中華民國98年10月
12日臺灣桃園地方法院98年度訴字第1405號第一審判決提起上訴
，本院於99年3月16日言詞辯論終結，判決如下：
    主  文
上訴駁回。
第二審訴訟費用由上訴人負擔。
    事實及理由
一、被上訴人起訴主張：原審共同被告劉鳳琳受僱於上訴人甲○
    ○即叮噹企業社擔任送貨人員，於民國（下同）97年11月8
    日下午，駕駛左右兩側均噴有叮噹企業社名稱，並登記為上
    訴人所有之車牌號碼R5─3523號自用小貨車（下稱系爭車輛
    ）執行其駕駛業務，沿桃園縣蘆竹鄉○○路○段由林口往南
    山路方向行駛，於同日17時50分許，行經山林路2段779號前
    劃有行車分向線之路段，原應注意該路段行車速限為時速50
    公里，且在對面有來車交會或前行車連貫2輛以上者，不得
    超車，而依當時路面鋪設柏油、無缺陷、無障礙物、視距良
    好，雖天候為雨、夜間無照明、路面狀態濕潤，惟並無不能
    注意之情事，竟疏未注意即貿然以時速50至60公里間之速度
    超速前行，為超越前車而駛入對向車道，適被害人林憲正騎
    乘車牌號碼FUE-837號重型機車，沿山林路2段由南山路往林
    口方向行駛，因閃避、煞車不及，劉鳳琳所駕自小貨車車頭
    左前方撞擊林憲正機車左前車頭及左側車身，致林憲正人車
    倒地（機車右倒），因而受有頭部外傷併顱內出血等傷害，
    經送醫急救後於同日19時55分許不治死亡（下稱系爭車禍）
    ，劉鳳琳因業務過失致死，經臺灣桃園地方法院（下稱桃園
    地院）98年度審交訴字第25號刑事判決確定在案。茲劉鳳琳
    係受僱於上訴人，而被上訴人乙○○、丙○○為林憲正之父
    母，自得依民法第184條第1項前段及第188條第1項前段之規
    定，請求上訴人及劉鳳琳負連帶賠償責任。又劉鳳琳駕駛系
    爭車輛兩側都有噴有叮噹企業社之名稱，並登記在上訴人名
    下，在客觀上足認為與其執行叮噹企業社職務有關，縱若系
    爭車輛係靠行於上訴人名下，亦屬上訴人與劉鳳琳間之內部
    關係。又乙○○國小肄業，失業中，有房屋2間，市價約新
    臺幣（下同）100多萬元，負債約幾十萬元，土地山坡地沒
    什麼價值，約幾十萬元，育有1男4女，過世的林憲正係長子
    ，女兒已出嫁2位，2位成年工作中。而丙○○國小肄業，失
    業中，無不動產，無負債。是上訴人及劉鳳琳應連帶給付林
    錦達2,770,661元（即喪葬費用320,100元＋扶養費用
    450,561元＋慰撫金200萬元）及丙○○2,521,643元（即扶
    養費用521,643元＋慰撫金200萬元）。爰依民法第184條第1
    項前段、第188條、第191條之2、第192條、第194條之規定
    ，求為命上訴人及劉鳳琳連帶給付乙○○2,770,661元、丙
    ○○2,521,643元，並均自起訴狀繕本送達翌日起至清償日
    止，按週年利率5％計算利息；及以供擔保為條件宣告假執
    行之判決。
二、上訴人則以：系爭車輛係劉鳳琳的父親劉祥所有，因貨運
    車輛以前不能以個人名義購買，是該車輛靠行登記在伊名下
    ，伊有數次通知劉祥把車子過戶回去。伊雖對肇事過程及
    喪葬費用支出沒意見，但劉鳳琳曾答應要負全責，伊不用負
    責。況劉鳳琳非伊員工，非領伊薪水，伊亦未因同意靠行而
    獲得任何利益，自無需負僱用人責任等語置辯。
三、原審為被上訴人全部勝訴之判決，即判命上訴人及劉鳳琳應
    連帶給付林錦達2,770,661元及丙○○2,521,643元本息。劉
    鳳琳就其敗訴部分未聲不服，因未繫屬，不再贅述。上訴人
    就其敗訴部分，提起上訴，聲明：(一)原判決廢棄。(二)被上訴
    人在第一審之訴及假執行之聲請均駁回。被上訴人則聲明：
    上訴駁回。
四、查被上訴人主張劉鳳琳於97年11月8日下午，駕駛系爭車輛
    ，沿桃園縣蘆竹鄉○○路○段由林口往南山路方向行駛，於
    同日17時50分許，行經山林路2段779號前劃有行車分向線之
    路段，原應注意該路段行車速限為時速50公里，且在對面有
    來車交會或前行車連貫2輛以上者，不得超車，而依當時路
    面鋪設柏油、無缺陷、無障礙物、視距良好，雖天候為雨、
    夜間無照明、路面狀態濕潤，惟並無不能注意之情狀，竟疏
    未注意即貿然以時速50至60公里間之速度超速前行，為超越
    前車而駛入對向車道，適林憲正騎乘車牌號碼FUE-837號重
    型機車，沿山林路2段由南山路往林口方向行駛，因閃避、
    煞車不及，劉鳳琳所駕自小貨車車頭左前方撞擊林憲正機車
    左前車頭及左側車身，致林憲正人車倒地（機車右倒），因
    而受有頭部外傷併顱內出血等傷害，經送醫急救後於同日19
    時55分許不治死亡，劉鳳琳因業務過失致死，業經桃園地院
    以98年度審交訴字第25號刑事判決處有期徒刑1年6月確定在
    案。而系爭車輛兩側皆噴有叮噹企業社之名稱，並登記在上
    訴人名下。被上訴人為林憲正之父母，被上訴人乙○○已支
    出喪葬費用320,100元。及被上訴人共育有子女5人，除林憲
    正死亡外，餘均成年等情，有桃園地院98年度審訴字第25號
    刑事判決、喪葬費收據及戶口名簿等為證（原審卷第4至5、
    20至23頁），復為兩造所不爭執，自堪信為真實。
五、按受僱人因執行職務，不法侵害他人之權利者，由僱用人與
    行為人連帶負損害賠償責任，民法第188條第1項前段定有明
    文。該規定所謂受僱人因執行職務不法侵害他人之權利，並
    非僅限於僱傭契約所稱之受僱人，凡客觀上足認為與其執行
    職務有關，而不法侵害他人之權利者，就令其為自己利益所
    為亦應包括在內。又民法第188條僱用人責任之規定，係為
    保護被害人而設，故所稱之受僱人，應從寬解釋，不以事實
    上有僱傭契約者為限，凡客觀上被他人使用，為之服勞務而
    受其監督者，均係受僱人。又將營業名稱借與他人使用，其
    內部縱僅對於未具有信用或營業資格者，借與信用或資格，
    或係為達逃避僱用人責任之目的所為之脫法行為，但就外觀
    而言，其是否借與營業名義，仍具有選任之關係，且借與名
    義，並可中止其借用關係，無形中對該借用名義者之營業使
    用其名義，仍有監督關係，是兩者之間仍存有選任、服勞務
    及監督關係，與僱傭無殊。因之對於該借用名義者，對第三
    人所致之損害，借與名義者仍應負僱用人之責任。劉鳳琳發
    生系爭車禍時所駕駛之系爭車輛，兩側均噴有叮噹企業社之
    名稱，並登記在上訴人名下，此為上訴人所不爭執，客觀上
    足認劉鳳琳為上訴人所使用，其所為足認為與其執行職務有
    關，依民法第188條第1項規定，上訴人就劉鳳琳不法侵害被
    上訴人之權利，應連帶負賠償責任。上訴人雖辯稱因貨運以
    前不能買個人名義，系爭車輛是劉祥的，僅靠行登記在上
    訴人甲○○即叮噹企業社名下，伊曾數次要求劉祥將車子
    過戶回去，劉鳳琳不是領伊薪水，非伊員工，伊不用負責等
    語。證人劉祥亦證稱系爭車輛為伊所購，靠行登記叮噹企
    業社，嗣上訴人曾催促伊辦理過戶等語（本審卷第24頁背面
    ），但系爭車輛兩側都有噴有叮噹企業社之名稱，並登記在
    上訴人甲○○即叮噹企業社名下之車輛肇事，在客觀上足認
    為與其執行叮噹企業社職務有關，已如前述，上訴人即應負
    僱用人之侵權行為責任，上訴人亦不能藉口曾與劉鳳琳、劉
    祥間之約定，而卸免其對被上訴人之責任，是其所辯並無
    可採。
六、上訴人應就劉鳳琳之侵權行為對被上訴人負連帶賠償之責，
    以下就被上訴人之請求分項論述：
    (一)喪葬費320,100元部分：
      按不法侵害他人致死者，對於支出醫療及增加生活上需要
      之費用或殯葬費之人，亦應負損害賠償責任，民法第192
      條第1項定有明文，被上訴人主張乙○○已支出喪葬費用
      320,100元，業據提出其收據為憑（原審卷第20至22頁）
      ，並  為上訴人所不爭執，被上訴人主張上訴人應賠償乙
      ○○喪葬費320,100元之損害，自為可取。
    (二)被上訴人乙○○扶養費450,561元、被上訴人丙○○扶養
      費521,643元部分：
      1.按被害人對於第三人負有法定扶養義務者，加害人對於
        該第三人亦應負損害賠償責任，民法第192條第2項定有
        明文。復按負扶養義務者有數人時，應依左列順序定其
        履行義務之人：一直系血親卑親屬....負扶養義務者有
        數人，而其親等同一時，應各依其經濟能力，分擔義務
        。又按夫妻互負扶養之義務，其負扶養義務之順序與直
        系血親卑親屬同，其受扶養權利之順序與直系血親尊親
        屬同，民法第1115第1項第1款、第3項、第1116條之1亦
        分別定有明文。
      2.查被上訴人乙○○為林憲正之父親，42年6月10日出生
        ，於林憲正97年11月8日死亡時年齡為55歲，依內政部
        編列96年度台灣省簡易生命表尚有平均餘命24.55年，
        再以行政院主計處所公布之台灣地區家庭收支調查，96
        年度南投縣平均每人月消費支出13,825元（乘以12個月
        即為年消費支出165,900元）為標準計算，復依霍夫曼
        計算法計算，且因其配偶丙○○尚生存，亦應負扶養義
        務，其等共育有子女5人，除林憲正外，另有林秋蘭、
        林秋霞、林秋玫與林秋雯，均已成年，有扶養能力，均
        對被上訴人乙○○有扶養義務，是林憲正對於被上訴人
        乙○○應負擔之1/6之扶養義務。則被上訴人乙○○得
        請求之金額為450,561元〔（165,900×16.0000000）＋
        { （165,900×16.0000000）－（165,900×16.0000000
        ）}×0.55＝2,661,895＋41,475=2,703,370－即24.55
        年全部之扶養費，2,703,370÷6=450,561〕。
      3.次查被上訴人丙○○為林憲正之母親，43年6月5日出生
        ，於林憲正死亡時年齡為54歲，依內政部編列96年度台
        灣省簡易生命表尚有平均餘命29.53年，再以行政院主
        計處所公布之台灣地區家庭收支調查，96年度南投縣平
        均每人月消費支出13,825元（乘以12個月即為年消費支
        出165,900元）為標準計算，復依霍夫曼計算法計算，
        且因其配偶乙○○尚生存，亦應負扶養義務，其等共育
        有子女5人，除林憲正外，另有林秋蘭、林秋霞、林秋
        玫與林秋雯，均已成年，有扶養能力，均對被上訴人丙
        ○○有扶養義務，是林憲正對於被上訴人丙○○應負擔
        1/6之扶養義務。惟被上訴人乙○○之餘命較被上訴人
        丙○○為少，故前24.55年由被上訴人乙○○與5位子女
        平均負擔扶養義務，後4.98年則由僅由5位子女平均負
        擔對於被上訴人丙○○之扶養義務。故被上訴人丙○○
        可得請求之扶養費用金額為521,643元（計算式：｛（
        165,900×18.0000000）＋〔（165,900×18.0000000）
        -（165,900×18.0000000）〕×0.53=3,058,778－即
        29.53年全部之扶養費，3,058,778-2,703,370=355,408
        －即後4.98年之扶養費，355,408÷5=71,082，450,561
        +71,082=521,643），是被上訴人主張上訴人應賠償被
        上訴人乙○○扶養費450,561元、被上訴人丙○○扶養
        費521,643元，即為可取。
    (三)被上訴人各請求非財上損害賠償200萬元部分：
      按不法侵害他人致死者，被害人之父、母、子、女及配偶
      ，雖非財產上之損害，亦得請求賠償相當之金額，民法第
      194條亦有明文。次按慰藉金之賠償以身體、健康遭受侵
      害，使精神上受有痛苦為必要，至其核給之標準固與財產
      上損害之計算不同，惟非不可斟酌雙方身分、資力與加害
      程度，及其他各種情形核定相當之數額。本院審酌本件車
      禍發生之經過；被上訴人乙○○為林憲正之父親，於林憲
      正於97年11月8日死亡時年齡為55歲，國小肄業，失業中
      ，有房屋2間，市價約100多萬元，負債約幾十萬元，土地
      山坡地沒什麼價值，約幾十萬元；被上訴人丙○○為林憲
      正之母親，於林憲正死亡時年齡為54歲，國小肄業，失業
      中，無不動產，無負債；被上訴人育有1男4女，過世的是
      長子，女兒已出嫁2位，2位成年工作中，老年喪子精神上
      所受痛苦至為鉅大；劉鳳琳學歷為高中，幫人家開車，每
      月收入約1萬多元，現失業中，沒有不動產、大額負債，
      未婚，沒有小孩；上訴人49年次，學歷為國中，事業中，
      企業社現已倒閉，每月收入僅維持吃住，掛名長工，無領
      薪水，無不動產、負債，已婚，小孩3個都已成年上班中
      等一切情狀，認被上訴人各請求慰撫金200萬元為適當。
    (四)綜上所述，被上訴人乙○○已支出喪葬費用320,100元，
      得請求扶養費450,561元及非財產上損害賠償200萬元合計
      2,770,661元。被上訴人丙○○得請求扶養費521,643元及
      非財產上損害賠償200萬元合計2,521,643元。
七、綜上，系爭車輛兩側都有噴有叮噹企業社之名稱，並登記在
    上訴人名下，在客觀上足認為與其執行叮噹企業社職務有關
    ，上訴人就劉鳳琳不法侵害被上訴人權利之行為，應負僱用
    人之侵權行為責任。從而，被上訴人依民法第184條第1項前
    段、第188條第1項前段之規定，請求上訴人與劉鳳琳連帶給
    付被上訴人乙○○2,770,661元，被上訴人丙○○2,521,643
    元，及均自起訴狀繕本送達翌日即劉鳳琳自98年5月22日起
    ，上訴人自98年7月17日起，至清償日止，按週年利率5％計
    算之利息，為有理由，應予准許。原審判命上訴人如數給付
    ，於法並無不合。上訴意旨指摘原判決不當，求予廢棄改判
    ，為無理由，應予駁回。
八、本件事實已臻明確，兩造其餘攻擊或防禦之方法，經核於判
    決結果無何影響，爰不一一論述，附此敘明。
九、據上論結，本件上訴為無理由，依民事訴訟法第449條第1項
    、第78條，判決如主文。
中    華    民    國    99    年    3     月    30    日
                    民事第三庭
                        審判長法  官  林敬修
                              法  官  張靜女
                              法  官  吳青蓉
正本係照原本作成。
如不服本判決，應於收受送達後20日內向本院提出上訴書狀，其
未表明上訴理由者，應於提出上訴後20日內向本院補提理由書狀
（均須按他造當事人之人數附繕本）上訴時應提出委任律師或具
有律師資格之人之委任狀；委任有律師資格者，另應附具律師資
格證書及釋明委任人與受任人有民事訴訟法第466條之1第1項但
書或第2項（詳附註）所定關係之釋明文書影本。
中    華    民    國    99    年    4     月    6     日
                              書記官  吳碧玲
附註：
民事訴訟法第466條之1（第1項、第2項）：
對於第二審判決上訴，上訴人應委任律師為訴訟代理人。但上訴
人或其他法定代理人具有律師資格者，不在此限。
上訴人之配偶、三親等內之血親、二親等內之姻親，或上訴人為
法人、中央或地方機關時，其所屬專任人員具有律師資格並經法
院認為適當者，亦得為第三審訴訟代理人。

司法院資訊處製作；財團法人民間司法改革基金會備份。
